---
title: "titulo"
author: "nombres"
output: html_document
---

```{r setup, include=FALSE}
knitr::opts_chunk$set(echo = TRUE)

library(tidyverse)
library(presentes)

#Cargamos la base de victimas_accionar_represivo_ilegal
victimas <- presentes::victimas_accionar_represivo_ilegal


# Cargar los paquetes necesarios acá
```

## Introducción

Los datos son recopilados de el paquete "*presentes*" que pone a disposición información oficial sobre víctimas del terrorismo de estado. El paquete fue desarrollado por **Diego Kozlowski, Demian Zayat, H. Antonio Vazquez Brust.** Las variables que tiene en cuenta son:

tablita con variable y que significa

La fuente de datos que alimenta este paquete es del [registro unificado del listado de Víctimas del accionar represivo ilegal del Estado argentino entre 1966 y 1983](http://datos.jus.gob.ar/dataset/registro-unificado-de-victimas-del-terrorismo-de-estado-ruvte), del [Informe de Investigación RUVTE-ILID](https://www.argentina.gob.ar/derechoshumanos/ANM/ruvte/informe) y la [base de datos del parque de la memoria](http://basededatos.parquedelamemoria.org.ar/registros/)

```{r}

names(victimas)
```

Esta sección consiste en entre 2 y 3 párrafos describiendo los datos. Qué decir sobre los datos dependerá de los datos elegidos pero algunos detalles posibles son:

-   ¿Qué datos son?
-   ¿De dónde provienen? ¿Quién los tomó?
-   ¿En qué período se tomaron?

En general, cualquier detalle que crean relevante para que alguien sin acceso a los datos se haga una buena idea de los mismos.

Esta sección no necesita tener código de R.

## Exploración de los datos

```{r}
# Código para cargar o leer los datos
```

```{r}
# Cödigo de R acá 
# Agregá más bloques según sea necesario
```

## Hipótesis
