---
title: "titulo"
author: "nombres"
output: html_document
---

```{r setup, include=FALSE}
knitr::opts_chunk$set(echo = TRUE)

library(tidyverse)

#Cargamos la base de victimas_accionar_represivo_ilegal
victimas <- presentes::victimas_accionar_represivo_ilegal


# Cargar los paquetes necesarios acá
```

## Introducción

Los datos son recopilados de el paquete "*presentes*" que pone a disposición información oficial sobre víctimas del terrorismo de estado. El paquete fue desarrollado por **Diego Kozlowski, Demian Zayat, H. Antonio Vazquez Brust.** Las variables que tiene en cuenta son:

tablita con variable y que significa

La fuente de datos que alimenta este paquete es del [registro unificado del listado de Víctimas del accionar represivo ilegal del Estado argentino entre 1966 y 1983](http://datos.jus.gob.ar/dataset/registro-unificado-de-victimas-del-terrorismo-de-estado-ruvte), del [Informe de Investigación RUVTE-ILID](https://www.argentina.gob.ar/derechoshumanos/ANM/ruvte/informe) y la [base de datos del parque de la memoria](http://basededatos.parquedelamemoria.org.ar/registros/)

```{r}

names(victimas)
```

Esta sección consiste en entre 2 y 3 párrafos describiendo los datos. Qué decir sobre los datos dependerá de los datos elegidos pero algunos detalles posibles son:

-   ¿Qué datos son?
-   ¿De dónde provienen? ¿Quién los tomó?
-   ¿En qué período se tomaron?

En general, cualquier detalle que crean relevante para que alguien sin acceso a los datos se haga una buena idea de los mismos.

Esta sección no necesita tener código de R.

## Exploración de los datos

Esta sección es una primera exploracion de los datos.

¿Qué variables tiene?

```{r}

#Resumen de variables 
summary(victimas)


#vemos si hay datos faltantes 
DataExplorer::plot_missing(victimas, ggtheme = theme_bw())


```

¿Cuántas observaciones hay?

```{r}

victimas%>%
  summarise(n())
```

¿Cuántas variables? 21

```{r}


```

Seleccioná algunas variables resulten interesantes y mostrá sus propiedades.

Algunas cosas para mostrar:

\- ¿Cuál es su valor medio y desvío estándard?

```{r}
names(victimas)


victimas_x_anio <- victimas %>% 
  select_if(is.numeric) %>%
  group_by(anio_denuncia)%>%
  summarise(N = n())%>%
  arrange(desc(N))


victimas_x_anio


edad <- victimas %>%
  summarise(media = mean(edad_al_momento_del_hecho_numerico,na.rm = TRUE),
            mediana = median(edad_al_momento_del_hecho_numerico,na.rm = TRUE),
            desvio = sd(edad_al_momento_del_hecho_numerico,na.rm = TRUE))

#valor maximo y valor minimo

quantile(victimas$edad_al_momento_del_hecho_numerico, na.rm = TRUE) 




#library(esquisse)

#esquisser(victimas)





```

\- ¿Cuál es su rango (valor máximo y valor mínimo)?

\- ¿Hay alguna anomalía que sugiera que hay datos incorrectos? Valores imposibles (como valores negativos en una variable que sólo puede ser positiva) o poco creíbles.

\- ¿Cuántas observaciones hay por cada grupo? ¿Cuántos valores faltantes? ¿Hay diferencias?

```{r}


unique(victimas$pais_nacimiento_indec_id)

victimasxpais <- victimas %>%
  group_by(pais_nacimiento)%>%
  summarise(N=n())

#posible grafico los que son argentinos y los que no 
unique(victimas$embarazo)

victimasxprovincia <- victimas %>%
  group_by(provincia_nacimiento)%>%
  summarise(N=n())%>%
  arrange(desc(N))

embarazada <- victimas %>%
  group_by(embarazo)%>%
  summarise(N=n())%>%
  arrange(desc(N))

tipo <- victimas %>%
  group_by(tipificacion_ruvte)%>%
  summarise(N=n())%>%
  arrange(desc(N))

# Código para cargar o leer los datos
```

```{r}
# Cödigo de R acá 
# Agregá más bloques según sea necesario
```

## Hipótesis
